臺灣屏東地方法院民事判決　　　　　　　 95年度訴字第299號
原　　　告　乙○○○
訴訟代理人　丙○○
被　　　告　甲○○
上列當事人間請求返還不當得利事件，本院於民國96年6 月15日
言詞辯論終結，判決如下：
    主  文
被告應給付原告新臺幣貳萬貳仟陸佰捌拾陸元，及自民國九十五
年七月二十九日起至清償日止，按週年利率百分之五計算之利息
。
原告其餘之訴駁回。
訴訟費用由被告負擔百分之四，餘由原告負擔。
本判決原告勝訴部分得假執行。
原告其餘假執行之聲請駁回。
    事實及理由
壹、程序部分：
一、被告經合法通知，未於言詞辯論期日到場，核無民事訴訟法
    第386 條各款所列情形，爰依原告之聲請，由其一造辯論而
    為判決，合先敘明。
二、按訴狀送達後，原告不得將原訴變更或追加他訴。但減縮應
    受判決事項之聲明者，不在此限，民事訴訟法第255 條第1
    項第3 款定明文。茲原告依不當得利之法律關係請求被告給
    付新臺幣（下同）582,500 元，及自起訴狀繕本送達之翌日
    （即民國95年7 月30）起至清償日止，按週年利率百分之5
    計算之利息，嗣於本件言詞辯論程序中縮減聲明為，被告給
    付原告582,500 元，及其中466,000 元自起訴狀繕本送達之
    翌日（即95年7 月30日）起至清償日止，按週年利率百分之
    5 計算之利息，經核與前開規定相符，應予准許。
貳、實體部分：
一、原告起訴主張：原告於85年5 月18日以258 萬元向被告購買
    坐落屏東縣高樹鄉○○○段1349、1350地號土地（下稱系爭
    2 筆土地），面積0.6450公頃之耕作權與土地處分權。惟94
    年8 月1 日原告就前開土地與財政部國有財產局臺灣南區辦
    事處（下稱國有財產局南區辦事處）簽訂土地租賃契約，經
    實地測量，被告交付原告使用系爭2 筆土地面積合計僅0.52
    85公頃，短少0.1165公頃。依系爭契約總面積0.6450公頃與
    總價258 萬元計算，當時每平方公尺為400 元，核計被告溢
    收466,000 元，被告就前開金額顯受有不當得利。原告前經
    向屏東縣高樹鄉調解委員會聲請調解2 次，被告均拒不出席
    。為此，爰依民法第179 條、第181 條之規定請求被告返還
    不當得利466,000 元及近5 年間已累計之利息116,500 元，
    並自起訴狀繕本送達翌日起至清償日止利息等語。並於本院
    聲明：1.被告應返還原告582,500 元及自本起訴狀繕本送達
    之翌日（即95年7 月30日）起至清償日止，按年息百分之5
    計算之利息。2.請准提供擔保，宣告假執行。
三、被告未於言詞辯論期日到庭，亦未提出書狀為何聲明及陳述
    。
四、查原告於85年5 月18日以258 萬元向被告購買系爭2 筆土地
    ，面積0.6450台甲耕作權之事實，有土地轉讓契約書（見本
    院卷第8 頁）在卷可憑。是本件本院所應審究者為：(一)被告
    實際交付原告使用系爭2 筆土地面積為何？(二)被告是否受有
    不當得利？(三)原告得向被告請求金額為何？經查：
  (一)有關被告實際交付原告使用系爭2 筆土地面積為何部分：
  1.原告於本院履勘現場時表示，兩造於簽定土地轉讓契約書後
    ，由被告將土地交付原告使用，交付範圍即為現場以鐵絲網
    圍界之土地（見本院卷第64頁）等語。而前開土地經本院囑
    託屏東里港地政事務所履勘現場測量，經測量後面積為0.62
    00公頃，有土地複丈成果圖（見本院卷第68頁）在卷可按，
    足見被告當時實際讓渡系爭2 筆土地耕作權並交付使用範圍
    為0.6200公頃土地。
  2.雖原告主張被告實際交付使用土地面積經向國有財產局南區
    辦事處承租測量後僅0.5285公頃。然經本院向該處函查原告
    承租現場是否有立樁或標記，經該處函覆本院原告向其承租
    位置係依原告實際使用範圍指界，現場並未立樁僅部分有築
    圍籬，並由該處於現況略圖標示出租位置，有該處95年8 月
    21日臺財產南管字第0950034867號函（見原審卷第36頁）附
    卷可憑。茲國有財產局僅為財產管理機關，並非法定專業測
    量機關，其依現況略圖所標示出租位置計算之面積，僅供作
    參考，原告實際使用面積，自應以職司測量之專業機關屏東
    里港地政事務所測量結果為準。則原告以國有財產局南區辦
    事處粗略計算之面積，主張被告實際交付原告使用系爭2 筆
    土地面積為0.5285公頃，尚無足採。
  (二)有關被告是否受有不當得利部分：
  1.按無法律上之原因而受利益，致他人受損害者，應返還其利
    益，民法第179 條前段定有明文。
  2.證人戊○○即本件土地讓渡契約書所載測量員於本院證稱：
    「（在八十五年間原告向被告購買系爭1349、1350地號土地
    ，是否由你測量？）當時是丁○○請我到現場依據地籍圖瞭
    解地形，因為還沒有取得所有權，所以沒有測量。到現場看
    是整筆土地，當時二筆土地沒有明顯的界址，與隔鄰地的地
    上物不相同，但是否有圍籬我已經忘了。我到現場並沒有測
    量，面積是依據當時的登記資料。」「（你到現場有無量面
    積？）沒有量面積，我們是依照登記謄本的登記資料，沒有
    另外再計算面積。當時丁○○在現場有提供一份地籍圖給我
    ，但是因為在現場沒有測量，所以也無從對照丁○○所指的
    範圍是否與地籍相符。」「（為何後來沒有測量？）因為他
    們說要依照登記資料的面積作為依據。」「（請教證人是否
    有到現場拿皮尺測量？）我現場沒有釘樁，我在圖面上有拿
    比例尺先測量長度，然後再用皮尺量土地的實際尺寸是否符
    合，但是沒有測量面積，因為他們說要依據登記資料的面積
    ，所以沒有重新計算。」等語（見本院卷第107 、108 頁）
    ，參以證人丁○○即本件買賣見證人兼介紹人亦於本院證述
    ：「【（提示本院卷第8 頁土地轉讓契約書）上面的介紹人
    是否你簽名？】是我簽的，當時是我介紹兩造買賣，買賣標
    的是系爭土地的耕作權，買賣價金是以一分地為單位，總價
    金我已經忘記了，總價金是以讓渡的面積為計算，…，我有
    去現場看過，買賣當時是一片空地，沒有用任何的東西作區
    隔。」等語（見本院卷第77頁），足徵被告出售系爭2 筆土
    地耕作權時，現場並未標示界樁，兩造對於出售範圍亦未經
    實際測量，出售總價金係以土地轉讓契約書所載之面積數額
    為計算，應堪認定。
  3.又兩造於訂立土地轉讓契約書後，由被告將實際其使用位置
    交付原告，實際面積經測量後為0.6200公頃已如前述，而依
    兩造訂立土地轉讓契約書所載，被告出售面積為0.6450台甲
    ，經換算公制後約為0.6255公頃（計算式如下：0.6450×0.
    9699＝0.6255，1 台甲約等於0.9699公頃），則被告對於減
    少0.0055公頃面積之買賣價金，即屬無法律上之原因而受有
    利益，致原告就該價金支出受有損害，足資認定。
  (三)有關原告得向被告請求金額為何部分：
  1.茲兩造就土地讓渡總價金係以轉讓契約書所載的面積為計算
    已據前述，而依土地轉讓契約書所示，本件買賣讓渡總價金
    為258 萬元，讓渡面積為0.6255公頃即6255平方公尺，每平
    方公尺為412.47元。而被告對於減少0.0055公頃即55平方公
    尺面積之買賣價金受有不當得利，亦如前述，則被告所受之
    不當得利應為22,686元（計算式如下：55×412.47＝22,686
    ，小數點以下四捨五入）。
  2.按受領人於受領時，知無法律上之原因或其後知之者，應將
    受領時所得之利益，或知無法律上之原因時所現存之利益，
    附加利息，一併償還，民法第182 條第2 項前段定有明文。
  3.茲兩造就系爭2 筆土地於訂立讓渡契約即被告將其耕作部分
    交付原告使用時，土地之面積並未實際測量。雖原告表示被
    告將系爭2 筆土地耕作權讓渡原告時，被告與隔鄰地使用人
    張勝義就使用的土地並未協調好，原告欲將使用部分做界圍
    時，張勝義出面主張權利，原告事後有通知被告及證人丁○
    ○處理，而證人丁○○亦於本院證稱：原告跟伊講這件事情
    後，伊有跟隔鄰地的使用人說這部分的土地應該要由原告使
    用，但他沒有吭聲等語，足見當時原告僅就與鄰地使用人就
    使用土地糾紛予以通知被告，尚非主張原告出售使用部分面
    積不足而受有不當得利有所請求。而原告發覺面積不足，其
    自承係因向國有財產局臺灣南區辦事處就其使用部分辦理承
    租時經該局測量，始發覺上情，有起訴狀可按。雖原告嗣就
    土地面積不足情事向屏東縣高樹鄉調解委員會聲請調解，惟
    被告並未到場，有調解不成立證明書可稽，尚難認定當時被
    告已知悉上情。而原告以被告受有不當得利於95年6 月20日
    始向本院起訴請求，95年7 月29起訴狀繕本送達被告，則原
    告依前開規定請求不當得利之利息應自95年7 月29日起算，
    即屬有據。
五、綜上所陳，被告出售與原告系爭2 筆土地耕作面積既與實際
    面積不符，就短少部分價金被告即受有不當得利。原告依不
    當得利之法律關係請求被告返還溢收價金如主文第1 項所示
    之金額，即有理由，逾此範圍請求，即無理由，應予駁回。
    又本件所判命被告給付金額未逾50萬元，就原告勝訴部分，
    併依職權宣告假執行；至其敗訴部分，其假執行之聲請失所
    附麗，併予駁回
據上論結，本件原告之訴為一部有理由，一部無理由，依民事訴
訟法第385 條第1 項前段、第79條、第389 條第1 項第5 款，判
決如主文。
中　　華　　民　　國　　96　　年　　6 　　月　　29　　日
                  民事第一庭    審判長法　官  徐美麗
                  　                  法  官  葉力旗
                                      法  官  邱玉汝
正本係照原本作成。
如對判決上訴，須於判決送達後20日內向本院提出上訴狀，其未
表明上訴理由者，應於提出上訴後20日內向本院補提理由書狀（
均須按他造當事人之人數附繕本）。
中　　華　　民　　國　　96　　年　　7 　　月　　2 　　日
                                      書記官  魏慧夷
